【裁判字號】    94,上更(一),782
【裁判日期】    950126
【裁判案由】    偽造文書等
【裁判全文】
臺灣高等法院刑事判決             94年度上更(一)字第782號
上  訴  人
即  被  告  辛○○
上列上訴人因偽造文書等案件，不服臺灣桃園地方法院91年度訴
字第337號，中華民國91年6月13日第一審判決（起訴案號：臺灣
桃園地方法院檢察署89年度偵字第402 號）提起上訴，經最高法
院第一次發回更審，本院判決如下：
    主  文
原判決撤銷。
辛○○行使偽造私文書，足以生損害於他人，處有期徒刑陸月，
如易科罰金，以佰元折算壹日。
    事  實
一、辛○○因購屋欠缺資金，擬以籌組合會之方式，募集資金因
    應。於民國85年12月20日順利起會，共邀得會員40名，自任
    會首，合計共41會，每會會金新台幣（下同）一萬元，採內
    標制，會期自85年12月20日（起訴書誤載為2日）起至89 年
    4月20日（起訴書誤載為2日）止，於每月20日在其位於桃園
    縣桃園市○○街32號住處開標一次，底標1 千元，其投標之
    方式為投標之會員在空白紙上寫上標息及姓名。於87年9 月
    20日第21會期開標時（除會首及之該次得標會員外，尚有活
    會會員19人），辛○○因購屋及裝潢資金尚有不足，竟意圖
    為自己不法之所有及偽造文書之犯意，未經會員己○○之同
    意，於開標時，在上開投標地點，偽以己○○之名義，製作
    標單，並於標單上記載3 千元之標息，偽簽己○○之姓名，
    用以表示以上開標息參與投標而得標，致生損害於己○○，
    再向其他活會會員計19人謊稱己○○得標，並向己○○謊稱
    他人得標，使活會會員及己○○陷於錯誤，而支付會金，計
    詐得13萬3千元之會金。嗣於88年6月間，辛○○即因周轉不
    靈，宣告倒會，其他活會會員因而查知上情。
二、案經被害人壬○○、庚○○、戊○○、丁○○、丙○○、癸
    ○○、甲○○、乙○○訴由桃園縣警察局桃園分局報告臺灣
    桃園地方法院檢察署檢察官偵查起訴。
    理  由
一、訊據上訴人即被告辛○○固坦承招攬事實欄所載之合會，及
    未經證人即被害人己○○之事前同意，即以證人己○○之名
    義制作如上述之標單，參與投標而得標，並向活會會員收取
    會金，留供己用等情，惟矢口否認有行使偽造私文書及詐欺
    取財之犯行，辯稱：伊沒有冒標行為，伊事前雖沒有經己○
    ○同意標會，但得標後伊就告訴己○○，己○○也沒有說什
    麼，且以後的會款都是伊在繳云云。
二、經查：
  (一)被告辛○○於85年12月20日招募合會，共邀得會員40名，自
    任會首，合計共41會，每會會金1 萬元，採內標制，會期自
    85年12月20日起至89年4月20日止，於每月20 日在其位於桃
    園縣桃園市○○街32號住處開標1次，底標1千元，其投標之
    方式為投標之會員在空白紙上寫上標息及姓名等情，業據被
    告供述明確，核與告訴人壬○○、庚○○、戊○○、丁○○
    （以其弟張海齡名義參與合會）、丙○○、癸○○、甲○○
    、乙○○於警訊時之指述相符（見偵查卷第28頁至第43頁）
    ，並有互助會簿影本一份附卷（見偵查卷第9頁至第12頁）
    可稽。
  (二)又被告對於以己○○之名義制作如上述之標單，參與投標而
    得標，並向會員收取會金，留供己用等情，業據被告於警訊
    、偵查、原審及本院訊問時坦承不諱（見偵查卷第26頁、第
    102頁，原審卷第20頁、第35 頁、本院歷次訊問筆錄），核
    與證人己○○於警訊時證稱：「何時被盜標伊不知道，是在
    87年12月左右，我到標會處，欲寫標單標會，且告訴辛○○
    要寫金額高點，此時，辛○○告訴我說：『你不用寫標單了
    ，你的會已經被我標走。』」、「（問：辛○○以你之名標
    會事先有無告知你？沒有。」等語（見偵查卷第45頁）；於
    原審訊問時證稱：「我和劉進福1 人一會。我是很少去標，
    與劉進福共同標過一會。因為那時候我急著要用錢，所以 2
    人同時下標單參與投標，但不確定何人會標到，所以約定好
    ，若有標到則一人分一半，若是劉進福是死會，會首會向劉
    進福收會款，我就拿5千元給劉 進福。約在十幾會的時候，
    我太太和劉進福的太太下去投標，結果是劉進福的那張得標
    。」、「（問：後來你自己的部分有無去投標，而得標過？
    ）沒有，我們標了那一會後，就沒有再去投標，所以我應該
    還有一個活會。後來有聽到風聲，要倒會，所以我要去參與
    投標，我沒有標到，因為他告訴我說他已經標走了。」、「
    （問：被告用你名義標走前有無告知？）他沒有告訴我，所
    以我根本不知道，不可能同意他。」、「（問：當被告告知
    你會被他標走，你有無告知劉進福？劉進福有何反應？）被
    告有跟劉進福講。劉進福也有跟我講。好像是在他用我名義
    標到會的隔天才告訴劉進福的。劉進福當時跟我說，既然已
    經被標走，就跟他切會好了。」等語（見原審卷第30頁至第
    32頁）；於本院91年9月19 日訊問時證稱：伊與劉進福共參
    加被告辛○○招募之互助會2 會，伊仍是活會，伊不知被告
    於何時，用多少標息冒伊名義標會，被告使用伊名義標會沒
    有經過伊同意等語；證人劉進福於原審訊問時證稱：「我和
    己○○之前標走該會（是以我名義標得）是一人分一半，因
    為我們商量先標走一會。得標後，會首把會金交給己○○。
    後來己○○那一會被被告標走。我們二人算一算後，被告還
    欠我們錢。所以決定不付剩餘的死會錢。」、「因為我是在
    他標走後才知道。我太太要和己○○的太太又要去標己○○
    那會，被告告知他們二人不用標了，因為他標走了。」、「
    我根本不知情，我是事後才得知的。」等語（見原審卷第34
    頁）；於本院91年9月19 日訊問時證稱：伊與己○○合夥參
    加被告辛○○的互助會二會，伊係死會，己○○仍係活會，
    被告用己○○的名義標會事前沒有告知伊，事後有告訴伊等
    語相符，是被告冒標證人己○○之合會，已可認定。被告雖
    辯以：隔天已告知證人劉進福，並未冒標云云，惟被告既未
    事前取得證人己○○之授權，縱其事後告知被害人，仍無解
    於其已成立之上開犯行，是被告上開所辯，無法作為其有利
    之認定，附此敘明。
  (三)再被告辛○○冒用己○○之名義製作如上述之標單，參與投
    標而得標，並向會員收取會金之犯罪時間，據被告於本院91
    年10月24日訊問時供稱：伊係87年9月20日標的，標息3千元
    等語，惟查，被告辛○○自任會首，於85年12月20日所招募
    合會，會員計40名，連會首合計共41會，會期自85年12月20
    日起至89年4月20日止，於每月20 日在其位於桃園縣桃園市
    ○○街32號住處開標一次，87年9月20 日，據被告於本院稱
    ：本次應算是21次標，死會不包括會頭應為20人，會腳40人
    ，不包括會頭，活會尚有19人。第21標標到的不算活會也不
    算死會，因為他有拿錢回去。我在前審提出的死會、活會的
    計算方式是錯誤的，應該是今天算的才對等語。經核應是該
    互助會第21會，不含會首及標會者，應尚有活會會員19人（
    冒標部分不算）。依此計算，包括當次被冒標者己○○所繳
    之會款，被告詐欺所得應係13萬3千元。（計算方式：10000
    元會款─3000元標息＝7000元會款，7000元×19（人）＝13
    3000元）綜上所述，本件罪證明確，被告犯行洵堪認定，應
    依法論科。
三、查被告辛○○冒用己○○之名義書立標單，並填載所欲標之
    利息，依習慣係表示欲標取會款，此項標單即與刑法第220
    條第1項所稱足以表示其用意之證明之準文書相當，被告偽
    造準私文書後參與投標予以行使，足以生損害於被冒標之會
    員，並使其他活會會員陷於錯誤而交付會款，核其所為，係
    犯刑法第216條、第220條第1項、第210條之行使偽造私文書
    罪及同法第339條第1項之詐欺取財罪。被告偽造己○○之署
    名於標單上，為偽造私文書之部分行為，以及其偽造標單復
    持以行使，其偽造之低度行為為行使之高度行為吸收，均不
    另論罪。被告以一次行使偽造私文書（標單）向多名活會會
    員行詐，使多數會員同時受害，為想像競合犯，應從一重處
    斷。被告所犯前開二罪間，有方法結果之牽連關係，依刑法
    第55條規定，從一重之行使偽造私文書罪處斷。又被告行為
    後，刑法第41條於90年1月10日修正公布，同年月12日生效
    ，修正後該條第一項前段規定，犯最重本刑為五年以下有期
    徒刑以下之刑之罪，而受六個月以下有期徒刑或拘役之宣告
    ，因身體、教育、職業、家庭之關係或其他正當事由，執行
    顯有困難者，得以一元（銀元）以上三元（銀元）以下折算
    一日，易科罰金。被告所犯之罪既為最重本刑五年以下有期
    徒刑之刑之罪，經比較新舊法結果，以修正後之規定有利於
    被告，自應適用修正後之規定。
四、原審認被告罪證明確，予以論罪科刑，固非無見，惟查原判
    決對於被告犯罪時間僅泛指87年12月20日前某會期開標時、
    冒標之標息泛指標單上記載2400元至4500元間某金額之標息
    及詐欺取財金額認定詐得約30餘萬元之會金等，均有不當。
    被告上訴意旨猶執前詞否認犯罪，固不足取，惟原判決既有
    上開可議之處，自應由本院將原判決撤銷改判。爰審酌被告
    利用其主持合會之便，冒標會款花用，造成活會會員財務上
    損失，其詐欺金額、迄今未能妥適與會員處理合會債務及犯
    罪後之態度等一切情狀，量處如主文第二項所示之刑及易科
    罰金之折算標準。被告偽造之標單私文書，並未扣案，且其
    供承業已丟棄，顯已滅失，爰不另為沒收之諭知。
據上論斷，應依刑事訴訟法第369條第1項前段、第364條、第299
條第1項前段，刑法第210條、第216條、第220條第1項、第339
條第1項、第55條、第2條第1項前段、第41條第1項前段，罰金罰
鍰提高標準條例第1條前段、第2條，判決如主文。
本案經檢察官劉斐玲到庭執行職務。
中    華    民    國    95    年    1    月    26     日
                  刑事第十一庭審判長法  官 楊照男
                                    法  官 林明俊
                                    法  官 沈宜生
以上正本證明與原本無異。
如不服本判決，應於收受送達後十日內向本院提出上訴書狀，其
未敘述上訴之理由者並得於提起上訴後十日內向本院補提理由書
（均須按他造當事人之人數附繕本）。
                                    書記官 陳秋雄
中    華    民    國    95    年    1    月    26     日
附錄：本判決論罪科刑法條全文
刑法第二百十條
偽造、變造私文書，足以生損害於公眾或他人者，處五年以下有
期徒刑。
刑法第二百十六條
行使第二百十條至第二百十五條之文書者，依偽造、變造文書或
登載不實事項或使登載不實事項之規定處斷。
刑法第三百三十九條：
意圖為自己或第三人不法之所有，以詐術使人將本人或第三人之
物交付者，處五年以下有期徒刑、拘役或科或併科一千元（已提
高十倍為一萬元）以下罰金。
以前項方法得財產上不法之利益或使第三人得之者，亦同。
前二項之未遂犯罰之。


司法院資訊處製作；財團法人民間司法改革基金會備份。
